【裁判字號】    98,建上,22
【裁判日期】    980506
【裁判案由】    第三人異議之訴
【裁判全文】
臺灣高等法院臺中分院民事判決          98年度建上字第22號
上  訴  人  昇旺營造有限公司
法定代理人  甲○○
訴訟代理人  丙○○
被  上訴人  乙○○
上列當事人間請求第三人異議之訴事件，上訴人對於民國97年ll
月13日臺灣南投地方法院97年度訴字第234號第一審判決提起上
訴，經本院於98年4月22日言詞辯論終結，判決如下:
    主  文
上訴駁回。
第二審訴訟費用由上訴人負擔。
    事實及理由
一、本件上訴人即原審原告起訴主張：被上訴人（即執行債權人
    ）以鈞院95年度建上更（一）字第40號民事確定判決為執行
    名義，聲請原審法院強制執行，經原審法院執行處以97年度
    執字第9190號債權人乙○○與債務人南投縣政府間給付工程
    款強制執行事件（下稱系爭強制執行事件）受理強制執行程
    序在案，並已核發民國（下同）九十七年六月十七日投院霞
    九七執義字第九一九○號執行命令，通知訴外人南投縣政府
    （即執行債務人）應依上開民事確定判決主文第二項所載：
    「被上訴人應給付昇旺營造有限公司新臺幣（下同）六百一
    十二萬零五百六十二元，及自民國九十二年五月三十日起至
    清償日止按年息百分之五計算之利息，並由上訴人代為受領
    」內容執行。然被上訴人對上訴人之債權僅係其承攬南投縣
    政府之「農村社區景觀及產業環境改善工程」（下稱系爭工
    程）承攬報酬工程款之一部，於超過280,824元部分，被上
    訴人實際上已無「代位受領」權限，爰依強制執行法第14條
    、第15條規定提起本件異議之訴，聲明：台灣南投地方法院
    97年度執字第9190號債權人乙○○與債務人南投縣政府間給
    付工程款強制執行事件，於超過280,824元部分，應予撤銷
    。
二、經原審為上訴人敗訴之判決，上訴人不服，提起上訴，聲明
    ：（一）原判決廢棄。（二）台灣南投地方法院97年度執字
    第9190號債權人乙○○與債務人南投縣政府間給付工程款強
    制執行事件，於超過280,824元部分，應予撤銷。併稱：
    （一）被上訴人據為系爭強制執行事件之執行名義為鈞院95
          年度建上更（一）字第40號民事確定判決，依據該案
          卷內「八十八年五月十日農村社區景觀及產業環境改
          善工程管理合約書」、「八十八年六月三日合作管理
          同意書」、「八十九年三月二十日同意書」、「九十
          年一月三十一日協議書」等文書證據資科及證人陳錦
          郎、廖永彬之證述，認定兩造間就系爭工程有承攬契
          約權利義務關係存在，且被上訴人對上訴人之系爭工
          程承攬報酬應有超過工程款債權存在，從而判命如前
          揭所述之主文第二項。但上開案件係於96年8月l日言
          詞辯論終結，嗣後鈞院96年度建上字第54號民事判決
          則認：「確認被上訴人（即本件被上訴人）對於上訴
          人（即本案上訴人）關於『農村景觀社區及產業環境
          改善工程』管理契約之報酬債權，於超過二十八萬零
          八百二十四元部分債權不存在」; 並經最高法院98年
          度台上字第498號判決確定。故當然排除執行名義中
          被上訴人代位上訴人對訴外人南投縣政府請領工程款
          之權利。據此，足見兩造間系爭工程之權利義務關係
          結算結果，被上訴人對於上訴人僅享有280,824元債
          權而已。
    （二）鈞院95年度建上更（一）字第40號判決，其訴訟標的
          係上訴人對南投縣政府是否有工程款請求權及其金額
          若干？並未將上訴人列為該案被告，上訴人雖具狀聲
          明參加訴訟，但就兩造就系爭工程間之法律關係及金
          額若干，並未予探討，該判決理由僅載被上訴人代位
          上訴人提起上開訴訟，向南投縣政府領取工程款而已
          ，但被上訴人亦應先與上訴人結算。而兩造間就系爭
          工程權利義務關係結算結果，如鈞院96年度建上字第
          54號及最高法院98年度台上字第498號判決所認定，
          被上訴人僅有280,824元債權而已，被上訴人顯然已
          無代位行使上訴人請求第三債務人南投縣政府給付並
          代為受領之必要。
三、被上訴人則聲明：駁回上訴。另稱：
    （一）上訴人之上訴理由狀未依鈞院裁定提出正確記載請求
          判決事項之聲明，而僅記載「原判決廢棄」，應依民
          事訴訟法第441條規定，以裁定駁回上訴。
    （二）被上訴人於鈞院95年度建上更（一）字第40號案件代
          位上訴人對南投縣政府請求給付工程款，經判命南投
          縣政府應給付上訴人6,120,562元，並由被上訴人代
          位受領，上訴人亦為參加人，且無民事訴訟法第63條
          第l項但書規定之情形，依同法第63條第l項本文規定
          及最高法院23年度上字第3618號判例意旨所示，本件
          上訴人自不得對被上訴人主張上開被上訴人代位上訴
          人向訴外人南投縣政府請求給付工程款事件判決不當
          ，即不得否認本件被上訴人對其就「農村社區景觀及
          產業環境改善工程」至少有6,120,562元債權存在。
    （三）上開鈞院96年度建上字第54號判決，並未於理由內詳
          為說明另件鈞院95年度建上更（一）字第40號判決，
          上訴人有何民事訴訟法第63條第l項但書定之情形，
          而逕認上訴人不受該95年度建上更（一）字第40號判
          決理由之拘束；且認定被上訴人於訴外人丙○○、許
          富雄退出合夥後，即與上訴人簽立之88年5月10日農
          村社區景觀及產業環境改善工程管理合約書，使兩造
          之權利義務關係，追溯自該三人合夥時，即上訴人追
          續其等三人與被上訴人間之權利義務等情，其判決自
          有適用法則不當或不適用法則及不備理由之違背法令
          。況該案件之証人即本件上訴人實際負責人丙○○在
          南投地方法院93年度重訴更（一）號中亦証稱：「八
          十九年三月二十日以前是我們三人代表公司做的，三
          月二十日以後是乙○○自己做的」、「八十九午三月
          二十日以前是公司出錢進料，以後就由乙○○負責。
          」等情，顯然被上訴人於89年3月20日前係與丙○○
          、許富雄成立合夥關係，受上訴人委任管理系爭工程
          ，而於89年3月20日丙○○、許富雄退出合夥關係後
          ，才由被上訴人另向上訴人承攬系爭工程。
四、查，本件上訴人向訴外人南投縣政府承攬「農村社區景觀及
    產業環境改善工程」，被上訴人實際負責人丙○○、訴外人
    許富雄、及上訴人三人成立合夥關係，與上訴人訂立合作管
    理契約書，執行系爭工程施作，嗣因丙○○、許富雄退出合
    夥後，由被上訴人承擔工程之全部權利義務。訴外人南投縣
    政府因積欠上訴人上開工程之工程款6,120,562元，經上訴
    人之債權人即被上訴人代位上訴人對訴外人南投縣政府起訴
    請求給付工程款，為本院以95年度建上更（一）字第40號民
    事判決：「被上訴人（即南投縣政府）應給付昇旺營造有限
    公司（即本件上訴人）六百一十二萬零五百六十二元，及自
    九十二年五月三十日起至清償日止按年息百分之五計算之利
    息，並由上訴人（即本件被上訴人）代為受領」確定。被上
    訴人遂以前開本院95年度建上更（一）字第40號確定判決為
    執行名義，向原審法院執行處聲請強制執行，經原審法院執
    行處以97年度執字第9190號強制執行案件執行，並於97年6
    月17日以投院霞九七執義字第九一九○號執行命令，通知訴
    外人南投縣政府依上開確定判決所示，將南投縣政府所積欠
    上訴人之6,120,562元工程款由上訴人之債權人即被上訴人
    代為受領。惟上訴人復以其對南投縣政府就同一工程有6,12
    0,562元之工程款債權為由，而訴請南投縣政府給付，並持
    其對南投縣政府之相同工程債權之執行名義即本院96年度建
    上更（一）字第16號確定判決，請求併案執行；並進而對被
    上訴人提起確認之訴，確認兩造之債權僅於280,824元範圍
    存在等情。此有本院95年度建上更（一）字第40號、96年度
    建上更（一）字第16號、96年度建上字第54號判決書及調閱
    之台灣苗栗地方法院97年度執字第9190號給付工程款執行案
    件可稽。復為兩造所不爭執，自堪信屬真正。
五、按執行名義成立後，如有消滅或妨礙債權人請求之事由發生
    ，債務人得於強制執行程序終結前，向執行法院對債權人提
    起異議之訴。又第三人就執行標的物有足以排除強制執行之
    權利者，得於強制執行程序終結前，向執行法院對債權人提
    起異識之訴，強制執行法第14條第l項前段、第15條分別定
    有明文。本件上訴人對於被上訴人聲請強制執行之原審97年
    度執字第9190號給付工程款強制執行事件提起第三人及債務
    人異議之訴。惟上開執行案件之執行債權人為被上訴人，債
    務人係南投縣政府，並非上訴人，上訴人係併案執行之債權
    人。故上訴人依強制執行法第14條規定提起債務人異議之訴
    ，已非有理。況消滅或妨礙債權人請求之事由須發生於執行
    名義成立後者，始得提起異議之訴。本件上訴人自承兩造間
    債權結算之事由均於本院95年度建上更（一）字第40號判決
    前即已發生，即本院96年度建上字第54號兩造間確認債權關
    係之事由均於前開即本院95年度建上更（一）字第40號判決
    前即已存在（見本院卷第123頁）。稽諸首開說明，上訴人
    亦不得就執行名義成立前即本院95年度建上更（一）字第40
    號案件言詞辯論終結前之事由提起債務人異議之訴。再者，
    強制執行法第15條第三人異議之訴所謂第三人對執行標的物
    有足以排除強制執行之權利者，係指對於執行標的物有所有
    權、典權、留置權、質權存在情形之一者而言。縱上訴人對
    執行債務人亦有債權，並不得排除執行債權人強制執行之權
    利。故上訴人嗣後雖對本院95年度建上更（一）字第40號確
    定判泱所命給付內容不服，認其積欠被上訴人之工程報酬債
    務僅280,824元，而提起本院96年度建上字第54號之確認之
    訴，不論該判決之結果如何，均不影響被上訴人依本院95年
    度建上更（一）字第40號確定判決之執行名義所為之執行。
    上訴人執其就本院96年度建上字第54號確認訴訟中已確認被
    上訴人對其債權於超過280,824元之範圍不存在，而訴請撤
    銷超過範圍之執行，顯與第三人異議之訴要件不符。
六、雖上訴人一再以本院96年度建上字第54號及最高法院98年度
    台上字第498號兩造間確認之訴，已判決：被上訴人對於上
    訴人關於農村社區景觀及產業環境改善工程管理契約之報酬
    債權於超過280,824元部分之債權不存在。被上訴人不得再
    持本院95年度建上更（一）字第40號判決內容聲請強制執行
    等語主張。惟查：
    （一）確定判決之既判力係表現於判決主文，理由中之判斷
          並無既判力或執行力，本院95年度建上更（一）第40
          號判決主文為「被上訴人（即訴外人南投縣政府）應
          給付昇旺營造有限公司（即本件上訴人）六百一十二
          萬零五百六十二元，及自九十二年五月三十日起至清
          償日止按年息百分之五計算之利息，並由上訴人（即
          本件被上訴人）代為受領」。換言之，上開確定判決
          已認定被上訴人對上訴人6,120,562元之工程款債權
          存在，且訴外人南投縣政府亦應給付上訴人6,120,56
          2元之工程款，並因上訴人怠於行使其債權，而由被
          上訴人代為受領。判決理由中亦明載「則參加人（即
          本件上訴人）所得向被上訴人（指南投縣政府）請領
          之工程款6,120,562元自應全歸上訴人（即本件被上
          訴人取得，…參加人前開主張上訴人之工程款債權僅
          剩182,305元云云，對於所輔助之上訴人顯屬不利，
          依民事訴訟法第61條規定，此部分主張不生效力，而
          非可採。」（見本院卷第73頁）。縱與本院96年度建
          上字第54號兩造間確認債權不存在事件之判決認定兩
          造間債權範圍僅有280,824元不同，但本院95年度建
          上更（一）字第40號判決既認定上訴人對被上訴人尚
          有6,120,562元之工程款債務，始許由被上訴人代位
          行使該範圍之債權，於該確定判決未經廢棄前，仍有
          執行力與既判力。是被上訴人依上開本院95年度建上
          更（一）字第40號確定判決主文內容聲請強制執行，
          核無不當。
    （二）於本院95年度建上更（一）字第40號被上訴人代位上
          訴人向訴外人南投縣政府請求給付工程款之訴訟事件
          中，上訴人為參加人，輔助被上訴人訴訟之事實，亦
          有上開判決可稽，足認為真實。是依民事訴訟法第63
          條第l項前段規定，上訴人亦不得對被上訴人主張上
          開判決內容不當。
七、綜上所述，本件上訴人主張其與被上訴人間就上訴人向訴外
    人南投縣政府所承攬「農村社區景觀及產業環境改善工程」
    之工程款債權，僅有280,824元存在，超過上開範圍之工程
    款債權則不存在，並經本院96年度建上字第54號及最高法院
    98年度台上字第498號判決確定，因此執行債權人之被上訴
    人僅得於280,824元之範圍內得為上訴人代位受領系爭工程
    款債權，其他部分，則無代位受領之權利等情云云。即非可
    取，不應准許。原審為上訴人敗訴之判決，並無不合。上訴
    意旨指摘原判決不當，求予廢棄改判，為無理由，應予駁回
    。又本件事證已臻明確，兩造其餘主張及攻擊防禦方法，經
    審酌後認於本判決結果不生影響，爰不一一論述，附此敘明
    。
八、據上論結，本件上訴為無理由，依民事訴訟法第449條第l項
    、第78條，判決如主文。
中    華    民    國    98    年    5     月    6     日
                  民事第六庭    審判長法  官  袁再興
                                      法  官  陳賢慧
                                      法  官  吳惠郁
以上正本係照原本作成。
如對本判決上訴，須於收受判決送達後二十日內向本院提出上訴
書狀，其未表明上訴理由者，應於提出上訴後二十日內向本院提
出上訴理由書（須按他造人數附具繕本）。
上訴時應提出委任律師為訴訟代理人之委任狀。具有民事訴訟法
第四百六十六條之一第一項但書或第二項之情形為訴訟代理人者
，另應附具律師及格證書及釋明委任人與受任人有該條項所定關
係之釋明文書影本。
                                      書記官  張惠彥
中    華    民    國    98    年    5     月    7     日
                                                      Ｖ


司法院資訊處製作；財團法人民間司法改革基金會備份。
